臺灣臺中地方法院民事判決　　　　　　　95年度訴字第2255號
原　　　告　臺灣臺中地方法院檢察署
法定代理人　甲○○
訴訟代理人　戊○○
被　　　告　丙○○
訴訟代理人　吳萬春律師
上列當事人間請求償還犯罪被害補償金事件，本院於民國96年3
月13日言詞辯論終結，判決如下：
    主  文
被告應給付原告新台幣參拾柒萬參仟參佰零壹元，及自民國九十
五年九月十四日起至清償日止按週年利率百分之五計算之利息。
原告其餘之訴駁回。
訴訟費用由被告負擔百分之七十；餘由原告負擔。
本判決原告勝訴部分得假執行；但被告如以新台幣參拾柒萬參仟
參佰零壹元為原告預供擔保，得免為假執行。
    事實及理由
一、原告主張：
　(一)緣被告之弟楊智皓在臺中縣霧峰鄉○○路500號之臺中健康
    暨管理學院 (下稱健康管理學院)就學，因同校學生林錦鴻
    於民國93年11月間竊取楊智皓所有之安全帽，楊智皓於94年
    1月11日發覺後，要求林錦鴻應賠償新台幣 (下同)5,000 元
    ，否則報警處理，並約定於94年1月13日晚間8時30分至健康
    管理學院機車停車場之出入口處商談賠償事宜。94年1月13
    日晚間8時40分許，楊智皓駕駛9J-5289號自小客車搭載其兄
    即被告丙○○前往上址，而林錦鴻亦會同友人陳建中、許佑
    彰到場。因楊智皓堅持林錦鴻應如數賠償5,000元，陳建中
    遂請林錦鴻先行離去，單獨與楊智皓理論，惟雙方一言不合
    ，互相扭打，不久，楊智皓即遭陳建中以跪姿跨坐在其胸部
    ，並揮拳朝其臉部毆打，在旁之許佑彰則以腳踢楊智皓身體
    ，楊智皓亦基於傷害之犯意，徒手毆打陳建中胸部，約4、5
    拳，同時共同前往之數名不詳之人則走近被告乘坐之自小客
    車旁，以手持木棒或石頭敲破該自小客車車後擋風玻璃，被
    告為救胞弟楊智皓脫困，遂持平日置於車內黑色木製球棒一
    支，朝陳建中後腦枕部重擊，造成陳建中臚內出血，陳建中
    送醫救治後，於94年1月20日晚間7時47分不治死亡，被告業
    經國防部中部地方軍事法院判決有期徒刑3年6月在案，而被
    害人陳建中因死亡所支出殯葬費及無法履行法定扶養義務，
    業經原告犯罪被害人補償審議委員會決定補償523,301元，
    並經原告於94年12月20日如數支付予被害人陳建中之父母乙
    ○○及李阿雪，爰依犯罪被害人保護法第12條，請求被告負
    賠償責任。
  (二)對被告答辯之陳述：被告手持木製球棒朝陳建中後腦枕部重
    擊，雖屬防衛行為，惟已逾越必要程度，依民法第149條規
    定，被告防衛行為過當，仍應負擔相當賠償責任，並非不負
    賠償之責；原告就被害人陳建中對其被害有可歸責之事由，
    酌減其遺屬補償金4分之1，此有原告94年度補審字第31、32
    號決定書可稽，上開酌減數額妥適，更何況酌減數額之多寡
    ，是行政機關行使裁量權之範圍，即係予原告犯罪被害人審
    議委員會有相當程度之判斷餘地，應尊重該判斷，而採取低
    密度之審查基準，換言之，其受審查之範圍，僅限於裁量之
    合法性，不及裁量行使之妥當性，被告抗辯原告應全部不予
    補償或應酌減至3分之1云云，顯無理由。
  (三)並聲明：
    1.被告應給付原告523,301元及自起訴狀繕本送達翌日即95
      年9月14日起至清償日止，按年利率5%計算之利息。
    2.訴訟費用由被告負擔。
二、被告則以：按被害人對其被害有可歸責之事由者，或斟酌被
    害人或其遺屬與犯罪行為人之關係及其他情事，依一般社會
    觀念，認為支付補償金有失妥當者，得不補償其損失之全部
    或一部，犯罪被害人保護法第10條定有明文。而所謂可歸責
    事由者，係指被害人有以強暴、脅迫、侮辱等不正當之行為
    引起該犯罪行為，或被害人承諾或教唆、幫助該犯罪行為，
    或被害人對其被害之發生與有過失等情形，此亦為被害人保
    護法施行細則第7條明文規定，再依民法第149條規定，對於
    現時不法之侵害，為防衛自己或他人之權利所為之行為，不
    負賠償之責。但已逾越必要程度者，仍應負相當賠償之責。
    本件被告固曾揮棒擊打被害人陳建中，惟係因胞弟遭被害人
    陳建中以跪姿跨坐在其胸部，並揮拳朝其臉部毆打，在旁之
    許佑彰則以腳踢楊智皓身體，當時被告乘坐之車輛，復遭數
    人持不明器械砸毀，被告為圖救胞弟脫險，持木製棒球棍揮
    擊被害人陳建中，其行為係屬正當防衛之必要手段，依民法
    第149條規定應不負賠償之責，倘鈞院認被告之行為稍有過
    當，依民法第149條但書規定，亦僅應依行為超過必要程度
    部分負損害賠償責任。再者，被害人陳建中明知其友人林錦
    鴻確有竊取楊智皓機車安全帽之犯罪行為，行為已非正當妥
    適，被害人陳建中仍邀集第三人許佑彰等眾人，聚眾意圖以
    人數及暴力優勢逼迫楊智皓俯首屈服，而於渠等之要求未為
    楊智皓接受時，進而聯手將楊智皓壓制在地上毆打，復示意
    同夥多人砸毀被告兄弟二人乘坐之車輛，本件之發生確係被
    害人陳建中以強暴毆打之不正當行為所引起，原告犯罪被害
    人審議委員會未審酌上開事實，即遽行決定予以補償，其決
    定自屬違法失當，縱認被害人雖有可歸責情事，仍應為部分
    損害之補償，其補償之比例亦應認為以3分之1為適當，原告
    機關僅准予酌減4分之1，仍給予4分之3之補償，即非適當等
    語抗辯。並聲明：
    1.原告之訴駁回。
    2.訴訟費用由原告負擔。
    3.如受不利判決，請准供擔保免為假執行 (本院96年1月30
      日言詞辯論筆錄參照)。
三、下列事實為兩造所不爭執，本院採為判決之基礎 (本院95
    年11月28日言詞辯論筆錄參照)：
  (一)94年1月13日晚上8時30分許，在健康管理學院停車場出入口
    處，楊智皓騎車搭載丙○○，與林錦鴻夥同陳建中、許佑彰
    等人，洽商林錦鴻竊取安全帽賠償事宜，雙方一言不合，發
    生扭打，不久，楊智皓遭陳建中以跪姿跨坐其胸部，並揮拳
    朝其臉部毆打，在場之許佑彰以腳踢其身體，此時，夥同林
    錦鴻與其他來的數名不詳人士，則持木棍或石頭敲打丙○○
    乘坐之小客車，丙○○見狀，為救其胞弟楊智皓脫困，就持
    車內之木製球棒，朝陳建中後腦重擊，造成陳建中顱內出血
    ，經送醫急救後，於94年1月20日晚上7時47分許不治死亡。
    本件被告刑事犯罪部分經國防部中部地方軍事法院94年台判
    字第189號判處有期徒刑三年六月、國防部高等軍事法院高
    雄分院95年上更字第14號撤銷原判決改判有期徒刑七年六月
    、最後由臺灣高等法院以96年度軍上字第5號駁回被告之上
    訴而告確定。
  (二)原告因此依被害人保護法審酌相關證據資料，認為陳建中之
    父親乙○○得請求之殯葬費為121,200元、法定扶養費為297
    ,023 元，合計418,223元，陳建中之母親李阿雪得請求之補
    償金為380,512元，但因被害人陳建中對其被害亦有可歸責
    事由，而予酌減補償金4分之1，經酌減後，乙○○得請求之
    補償金為313,667元，李阿雪得請求之補償金為285,384元，
    又被害人陳建中死亡後，乙○○有受領以其為被保險人之勞
    保家屬死亡喪葬津貼75,750元，經減除後，乙○○得請求之
    補償金為237,917元，李阿雪則仍為285,384元，原告賠償陳
    建中父母乙○○、李阿雪之金額共523,301元。
  (三)被告對於原告核定乙○○支出之喪葬費121,200元以及乙○
    ○、李阿雪之法定扶養費各為297,023元、380,512元部分不
    爭執 (本院96年1月4日言詞辯論筆錄第1頁、96年3月13日言
    詞辯論筆錄第2頁參照)。
  (四)被告之父丁○○於案發後，另代被告給付現金15萬元予陳建
    中之父母，雙方同意做為陳建中死亡之部分損害賠償 (本院
    96 年1月30日言詞辯論筆錄第2、3頁、96年3月13日言詞辯
    論筆錄第2頁參照)。
  (五)兩造對於國防部中部軍事地方法院、國防部高等軍事法院高
    雄分院判決所認定之犯罪事實部分亦不爭執 (本院96年3月
    13日言詞辯論筆錄第2頁參照)。
四、本院得心證之理由：
　　兩造之爭點厥在於：被告是否正當防衛而依民法第149條規
    定無庸負賠償責任？被害人是否有被害人保護法第10條可歸
    責事由，原告不應發給補償金之情形、或應否依民法第217
    條過失相抵酌減適用 (本院96年3月13日言詞辯論筆錄第2頁
    參照)？玆逐一說明本院判斷之結果如下：
  (一)按對於現時不法之侵害，為防衛自己或他人之權利所為之行
    為，不負損害賠償之責；但已逾越必要程度者，仍應負相當
    賠償之責，民法第149條定有明文。又所謂正當防衛，乃對
    於現時不法之侵害為防衛自己或他人之權利，於不逾越必要
    程度範圍內所為之反擊行為。又此反擊行為是否過當，應視
    具體之客觀情事，及各當事人之主觀事由定之，不能僅憑侵
    害人一方受害情狀為斷，最高法院64年度台上字第2442號判
    例意旨闡釋甚明。經查本件被告之胞弟楊智皓當時遭被害人
    陳建中以跪姿跨坐其胸部，並揮拳朝其臉部毆打，被告見狀
    乃持車內之黑色木製球棒下車，持該球棒自陳建中左側由上
    向下朝其上半身揮擊3次，第1次擊中左肩後部、第2次經被
    害人陳建中以右手臂抵擋，第3次則擊中被害人陳建中後腦
    枕部，被害人陳建中立即倒地頭部流血，此一犯罪事實迭經
    國防部中部地方軍事法院94台判字第189號、國防部高等軍
    事法院高雄分院95年上更字第14號及臺灣高等法院96年度軍
    上字第5號判決確定在案，亦為兩造所不爭執，詳如前述。
    據此，於被告持球棒第1次揮棒擊中被害人陳建中左肩後部
    時，應已可解除陳建中對楊智皓之不法侵害，或使被害人陳
    建中之直接攻擊力減弱，而處於短暫休息，縱欲趁此時進行
    有效防衛，以木製球棒揮擊被害人之後腦枕部，依當時之具
    體情節研判，顯非各種有效防衛手段中最溫和的一種，亦非
    選擇損害中最輕微之手段而有有防衛過當之情形，應堪認定
    。從而，被告殺害被害人之行為縱出於正當防衛，但依據上
    開法律規定及最高法院判例意旨，被告仍需負損害賠償責任
    ，被告辯稱正當防衛而無庸負賠償責任，自無可採。
  (二)第按犯罪被害人保護法第10條第1款規定，被害人對其被害
    有可歸責之事由者，國家得不補償其損失之全部或一部。此
    項規定即係授權行政機關對於有可歸責事由者，依據法律規
    定，基於行政目的，斟酌相關情況，選擇自己認為正確的法
    律效果，其是否不予補償損失之全部或一部，要屬行政裁量
    之範疇，並非一有該等可歸責事由時，即一律不給予補償。
    經查本件原告犯罪被害人補償審議委員會核定陳建中之父親
    乙○○得請求之殯葬費為121,200元、法定扶養費為297,023
    元，合計為418,223元，陳建中之母親李阿雪得請求之補償
    金為380,512元，又因被害人陳建中對於自己之被害亦有可
    歸責事由，酌減補償金4分之1，經酌減後，乙○○得請求之
    補償金為313,667元，李阿雪得請求之補償金為285,384元，
    又被害人陳建中死亡後，乙○○有受領以其為被保險人之勞
    保家屬死亡喪葬津貼75,750元，經減除後，乙○○得請求之
    補償金為237,917元，李阿雪則仍為285,384元，原告因而分
    別給付乙○○、李阿雪上開補償金額，合計共523,301元等
    情，為兩造所不爭執，詳如前述。又本件被告因親見其胞弟
    楊智皓遭被害人陳建中以跪姿跨坐其胸部，並揮拳朝其臉部
    毆打，乃持車內之黑色木製球棒下車，持該球棒自陳建中左
    側由上向下朝其上半身揮擊3次，第1次擊中左肩後部、第2
    次經被害人陳建中以右手臂抵擋，第3次則擊中被害人陳建
    中後腦枕部，被害人陳建中立即倒地頭部流血，亦詳如前述
    ，本院審酌陳建中毆打被告之胞弟楊智皓之狀況，以及被告
    正當防衛過當之情節，認為原告依據犯罪被害人保護法第10
    條第1款之規定酌減補償金四分之一，尚查無何不適法之情
    形。至於原告主張「更何況酌減數額之多寡，是行政機關行
    使『裁量權』之範圍，即係予原告犯罪被害人審議委員會有
    相當程度之『判斷餘地』」等語，雖係誤解『行政裁量』係
    指行政機關依據法律授權，基於行政目的，自由斟酌選擇自
    己認為正確的法律效果而言，屬於法律效果層面的裁量；而
    所謂『判斷餘地』則指行政機關對於不確定之法律概念之涵
    攝過程，在某些行政領域內例如具有高度屬人性、高度技術
    性等，享有自主對不確定法律概念作成判斷而言，屬於法律
    概念涵攝的問題，因而將『行政裁量』與「判斷餘地』混淆
    主張。但不論如何，
    本件原告犯罪被害人補償審議委員會既已審酌相關情況後，
    在法律授權範圍內裁量認為宜酌減補償金四分之一為適當，
    此外復查無其裁量結果有何不適法性，被告抗辯應依犯罪被
    害人保護法第10條第1款及民法第217條過失相抵規定酌減補
    償金至三分之一乙節，即無可採。
  (三)末按依本法請求補償之人，已受有社會保險、損害賠償給付
    或因犯罪行為被害依其他法律規定得受之金錢給付，應自犯
    罪被害補償金中減除之；又受領之犯罪被害補償金，有第11
    條所定應減除之情形或復受損害賠償者，於其所受或得受之
    金額內返還之，犯罪被害人保護法第11條、第13條第1款分
    別定有明文。此乃超額補償禁止之原則，即所受補償不得超
    過所受損害之損害賠償原理。本件原告犯罪被害人補償審議
    委員會審核陳建中之父親乙○○得請求之殯葬費及法定扶養
    費、陳建中之母親李阿雪得請求之補償金 (法定扶養費)後
    ，斟酌被害人陳建中自己有可歸責事由，應酌減補償金4分
    之1，以及乙○○於被害人陳建中死亡已受領勞保家屬死亡
    喪葬津貼75,750元後，因而核定補償乙○○及李阿雪共523,
    301元，詳如前述。但本件被告之父親丁○○於案發後，已
    另代被告給付現金15萬元予陳建中之父母作為陳建中死亡之
    部分賠償等情，亦為兩造所不爭執，據此，犯罪被害人陳建
    中之遺屬既已受有上開由被告所給付之損害賠償15萬元，依
    據上開犯罪被害人保護法之規定，自應於犯罪被害補償金中
    減除之，如未予減除而誤為給付，則應由原告請求返還之。
    是以，原告依法所應給付之犯罪被害補償金，應再扣除上開
    應予減除之15萬元而為373,301元 (000000-000000=373301
    元)，而此即為其所得向被告行使求償權之範圍，殊不得因
    其疏未減除而令被告重複負擔此部分賠償金額。被告辯稱應
    自犯罪被害補償金再扣除15萬元一節，應予採信。
  (四)綜上所述，原告主張依犯罪被害人保護法第12條第1項、第2
    項之規定，請求被告給付犯罪補償金，固屬有據；然而，被
    告抗辯應自犯罪被害補償金中扣除15萬元等情，基於損害賠
    償之原理，亦為可採。至於被告其餘抗辯，則均不可採。從
    而，原告據以請求被告給付373,301元，以及自起訴狀送達
    被告之翌日即95年9月14日起至清償日止，按週年利率百分
    之5計算之遲延利息，為有理由，應予准許；至於原告逾此
    部分之請求，則屬無據，應予駁回。又本件所命被告給付之
    金額未逾50萬元，應依職權宣告假執行；另被告陳明願供擔
    保免為假執行，就原告勝訴部分，核無不合，爰併酌定相當
    之擔保金額准許之。
五、訴訟費用負擔及假執行宣告之依據：民事訴訟法第79條、第
    389條第1項第5款、第392條第2項。
中　　華　　民　　國　　96　　年　　3 　　月　　30　　日
                  民事第一庭    法　官　王永春
以上正本係照原本作成
如對本判決上訴，須於判決送達後20日內向本院提出上訴狀
中　　華　　民　　國　　96　　年　　3 　　月　　30　　日
                                書記官　鄭淑英
